臺灣高等法院民事判決　　　　　　　　　94年度建上字第92號
上　訴　人　壬○○
　　　　　　癸○○
　　　　　　辛○○
　　　　　　甲○○
　　　　　　子○○○
共　　　同
訴訟代理人　賴青鵬律師
上　訴　人　千誠營造股份有限公司
法定代理人　己○○
訴訟代理人　丙○○
　　　　　　王宏濱律師
上　訴　人　今大營造股份有限公司
法定代理人　戊○○
上　訴　人　欽成營造股份有限公司
法定代理人　丁○○
上列2人
訴訟代理人　乙○○　　住臺北縣新店市○○路○段157號6樓
上列當事人間損害賠償事件，兩造對於中華民國94年9月30日臺
灣士林地方法院93年度建字第12號第一審判決各自提起上訴，壬
○○、癸○○、辛○○、甲○○、子○○○並為訴之擴張，經本
院於96年7月31日言詞辯論終結，判決如下：
    主      文
原判決關於(一)駁回癸○○、甲○○、子○○○後開第二項之訴及
假執行之聲請部分，(二)命千誠營造股份有限公司、今大營造股份
有限公司連帶給付壬○○超過新臺幣貳拾伍萬伍仟元之本息，給
付辛○○超過新臺幣貳拾陸萬捌仟伍佰元之本息，及各該部假執
行宣告部分，並訴訟費用之裁判均廢棄。
千誠營造股份有限公司、今大營造股份有限公司應再連帶給付癸
○○新臺幣陸萬陸仟玖佰陸拾柒元、甲○○新臺幣柒萬陸仟玖佰
柒拾玖元、子○○○新臺幣陸萬陸仟玖佰陸拾柒元，及均自民國
93年5月5日起至清償日，按年息5%計算之利息。
前項應為給付，如癸○○、甲○○、子○○○對千誠營造股份有
限公司、今大營造有限公司財產強制執行無效果時，由欽成營造
股份有限公司給付之。
上開廢棄(二)部分，壬○○、辛○○在第一審之訴及假執行之聲請
均駁回。
癸○○、甲○○、子○○○、千誠營造股份有限公司、今大營造
股份有限公司、欽成營造股份有限公司之其餘上訴及壬○○、辛
○○之上訴駁回。
壬○○、癸○○、辛○○、甲○○、子○○○擴張之訴及假執行
之聲請均駁回。
第一、二審訴訟費用由癸○○、甲○○、子○○○各負擔百分之
十，壬○○、辛○○各負擔百分之二十，餘由千誠營造股份有限
公司、今大營造股份有限公司連帶負擔。
本判決命千誠營造股份有限公司、今大營造股份有限公司連帶給
付、欽成營造股份有限公司給付部分，於癸○○、甲○○、子○
○○各以新臺幣（下同）貳萬仟元、貳萬陸仟元、貳萬仟元
為千誠營造股份有限公司、今大營造股份有限公司供擔保後，得
假執行；但千誠營造股份有限公司、今大營造股份有限公司或欽
成營造股份有限公司以陸萬陸仟玖佰陸拾柒元、柒萬陸仟玖佰柒
拾玖元、陸萬陸仟玖佰陸拾柒元依序為癸○○、甲○○、子○○
○預供擔保，得免為假執行。
    事      實
甲、上訴人壬○○、癸○○、辛○○、甲○○、子○○○（下稱
    壬○○等5人）方面：
壹、聲明：
一上訴聲明：
(一)原判決不利壬○○等5人部分均廢棄。
(二)千誠營造股份有限公司（下稱千誠公司）、今大營造股份有限
  公司（下稱今大公司）應再連帶給付壬○○新臺幣（下同）1,
  191,517元、癸○○1,142,967元、辛○○1,142,967元、甲○
  ○1,142,979元、子○○○1,142,967元，及均自民國93年5
  月5日起至清償日止按年息5%計算之利息。
(三)千誠公司、今大公司應連帶給付壬○○等5人各19,990元，及
  自96年1月4日起至清償日止按年息5%計算之利息。
(四)第(二)、(三)項請求，如壬○○等5人對千誠公司、今大公司財產
  強制執行無效果時，由欽成營造股份有限公司（下稱欽成公司
  ）給付之。
(五)上開(二)至(四)項請求，願供擔保，請准宣告假執行。
二答辯聲明：上訴駁回。
貳、陳述：除與原判決記載相同者外，補稱略以：
一逾期完工部分：
(一)訴外人幸福社區A棟公寓大廈管理委員會（下稱幸福社區A棟管
  委會），於89年1月25日與今大公司簽訂「臺北縣淡水鎮幸福
  社區A棟拆除重建工程總約」（下稱工程總約），伊等另就個
  別所有，門牌號碼臺北縣淡水鎮○○路185巷22號1至5樓房屋
  ，於89年2月16日分別與今大公司簽訂「臺北縣淡水鎮幸福社
  區A棟拆除重建工程住戶簡約」（下稱住戶簡約），由今大公
  司承攬重建工程（下稱系爭重建工程），嗣千誠公司於90年間
  承受今大公司與訴外人幸福社區A棟管委會之工程總約、及伊
  等與今大公司間之住戶簡約等債權債務關係。系爭重建工程申
  報開工日期為90年5月30日，有臺北縣政府93年12月2日北府工
  施日第0000000000號函及臺北縣政府工務局92淡使字第383 號
  使用執照存根表足稽，而建築法第54條第1項規定：「起造人
  自領得建造執照或雜項執照之日起，應於六個月內開工．．．
  。」、同條第2項規定：「起造人因故不能於前項期限內開工
  時，應敘明原因，申請展期一次，期限為三個月。未依規定申
  請展期，或已逾展期期限仍未開工者，其建造執照或雜項執照
  自規定得展期之期限屆滿之日起，失其效力。」，係明示申報
  開工日與實際開工日須一致之強制規定，並非工程行政管理之
  規定，系爭工程自應以申報開工日90年5月30日為開工日，原
  審以90年3月27日領得建造執照六個月後，即90年9月29 日為
  開工日期，千誠公司主張以實際開工日90年11月20日為開工日
  期，均屬無稽。
(二)系爭重建工程工期為320日曆天：
1.住戶簡約第5條第2款約定系爭工程工期為240個日曆天，嗣訴
  外人幸福社區A棟管委會於89年8月5日追加地下室車位闢建工
  程，依工程總約第5條第2款「如遇有二次施工時，另加80個日
  曆天」之約定，加計工期80天，千誠公司所提91年1月2日、1
  月3日工程日報表亦記載工期為320天，足徵系爭工程工期為
  320日曆天。
2.追加地下二層工程之同意書第4項記載：「變更設計及建材後
  所需之地下室停車場建造費用，每戶應追加工程費計新台幣壹
  拾玖萬玖仟玖佰元整。」，而未記載追加4個月工期，足徵上
  訴人千誠公司與幸福社區A棟住戶，就地下二層停車位追加工
  程，並無追加4個月工期之合意。千誠公司雖提出89年8月3日
  及90年9月21日幸福社區A棟管委會會議紀錄，主張管委會同意
  追加地下二層工程增加3個月或4個月工期。惟伊等否認上開2
  份會議記錄為真正，且89年8月3日會議記錄決議第3項：「地
  下室停車場追加工程之工期，以三個月為原則，但仍請今大營
  造有限公司再依據相關資料仔細精算工期。」等語，雖有提議
  3個月，但工期尚未確定，不足作為管委會同意追加工期之依
  據。90年9月21日管委會決議第7項：「為顧及現行建築法令及
  本社區為工業用地，且重建案因增建地下二層及新式地下污水
  處理，同意本社區重建工期修訂如下，並納入未來各戶細約中
  ：第一階段：自開工至申請使用執照止為320天；第二階段：
  取得使用執照後至完工為4個月之內，使用執照申請期間不計
  算工期。」，第一階段320天工期，與原工期240天，加上二次
  施工之80天，合計320天相符合，足認追加地下二層工程之工
  期係80天。至於第二階段4個月工期，係取得使用執照後之工
  期，與千誠公司向主管機關申報開工至使用執照核發日期期間
  ，是否逾越契約約定之240天工期及80天之二次施工工期無涉
  ，且本件建造執照之建物為地下二層地上五層，如上訴人千誠
  公司未完成地下二層之興建，自無法取得使用執照，上開會議
  記錄所載第二階段4個月工期，顯非興建地下二層之追加工期
  。縱認90年9月21日幸福社區A棟管委會決議通過地下室停車場
  追加工程工期4個月，惟上開決議亦有：「工期修訂... 並納
  入未來各戶細約中」之明文，各住戶之細約既無追加4個月工
  期之記載，管委會所為第二階段4個月工期之決議，對住戶自
  不生效力。況且幸福社區A棟管委會92年11月25日以 (92)幸福
  A字第92051號函知千誠公司，載明：「主旨：請貴公司依據合
  約第五條款規定工期儘速完成所有工持項目，並正式來函告知
  本社區公共設施驗收日期，俾利本管委會派員驗收，請查照。
  說明：一、…本案在無二次施工且已取得使用執照情況下，請
  　貴公司依據前述條款於捌拾個日曆天完成所有工程，並函告
  正式驗收日期，以利委員會派員驗收。」，系爭工程直至92年
  11月25日仍依工程總約、簡約第5條第2款之約定，核定320天
  工期，益徵千誠公司與幸福社區A棟住戶就地下二樓追加工程
  ，並無追加3個月或4個月工期之合意，千誠公司主張系爭工程
  原工期240天，二次施工另加80天，並追加地下二樓工程工期4
  個月，系爭工程工期計為440天，並不足採。又縱認千誠公司
  與幸福社區A棟住戶，就地下二層停車位追加工程，有追加4個
  月工期之合意，90年9月21日幸福社區A棟管委會決議通過地下
  室停車場追加工程工期4個月，已包含80天二次施工工期，而
  依幸福社區A棟管委會92 年11月25日以 (92)幸福A字第92051
  號函，系爭工程並無其他二次施工之情事，故4個月追加工期
  ，扣除二次施工80天工期後，千誠公司仍逾期完工79天【119-
  （120-80）=79】。
(三)系爭重建工程開工日期為90年5月30日，完工日期為92年3月1
  日，歷經640日曆天（90年度：自90年5月30日至90年12月31日
  ，共計216天；91年度共計365天；92年度：自92年1月1日至92
  年3月1日，共計60天)，扣除應休假之國定假日、民俗節日、
  星期例假日201日、二次施工80天後，千誠公司實際工作天數
  為359日，較契約約定之240天多出119天，千誠公司逾期完工
  日數為119天，已逾100天以上，伊等自得依住戶簡約第20條約
  定，分別向千誠公司請求工程造價十分之一之賠償金。計算如
  下：
1.壬○○工程造價2,374,483元，則以十分之一計算逾期損失為
  237,000元。
2.癸○○工程造價2,360,417元，則以十分之一計算逾期損失為
  236,000元。
3.辛○○工程造價2,360,417元，則以十分之一計算逾期損失為
  236,000元。
4.甲○○工程造價2,344,396元，則以十分之一計算逾期損失為
  234,000元。
5.子○○○工程造價2,360,417元，則以十分之一計算逾期損失
  為236,000元。
(四)又伊等追加地下室停車位工程，依89年8月5日地下室闢建停車
  位協議書載明：「工程費用每戶增加新台幣199,900元整」等
  語，系爭工程總價，每人應增加199,900元，依住戶簡約第20
  條約定，伊等自得分別再向千誠公司請求以十分之一計算逾期
  損失之賠償金19,990元，因伊等原審計算工程總價時漏未計算
  上開追加工程款，致少計逾期完工之賠償金，爰依民事訴訟法
  第466條第1款但書及同法第255條第1項第3款之規定，擴張上
  訴聲明(三)請求千誠公司給付伊等各19,990元，及自96年1月4日
  起至清償日止按年息5%計算之利息。
(五)系爭重建工程之住戶計有100戶，伊等5戶僅佔千誠公司投資報
  酬中5％，且千誠公司為建商，為社會上經濟之強勢者，而伊
  等多為賃屋居住，為經濟弱勢之一群，又因可歸責千誠公司之
  事由致系爭重建工程逾期完工，致伊等受有支付利息、另覓住
  所等支出費用之損害，伊等依住戶簡約第20條但書約定，請求
  千誠公司給付依伊等個別工程造價之十分之一計算之賠償金，
  自屬合理。
二重建後建物面積短少部分：
(一)千誠公司未確實完成鑑界、確認界址致系爭建物越界建築，越
  界建築之面積無法登記為伊等所有，伊等自得依民法第495條
  規定請求千誠公司賠償：
1.系爭重建工程之建照執照及使用執照，建築地點均載明「台北
  縣淡水鎮○○段763、766、770-1、772、773、774、775、776
　、777、778、771號等11筆」，千誠公司建造之系爭建物，越
  界坐落相鄰之776-1及777-1號土地，致越界建築之面積無法登
  記為伊等所有。而系爭工程開工前，千誠公司申請鑑界時，僅
  申請「以切結書並交付樁位資料自行辦理樁位測量」，有臺北
  縣政府92年5月2日北府工施字第0920326842號函所附研商會議
  紀錄附卷足稽，千誠公司如不出具切結書，且不自行依座標引
  測，而係配合拆除圍籬後，交由地政事務所實際測量，自能測
  出越界之道路位置，進而退縮建築線，當不致發生越界建築情
  事。千誠公司未確實完成鑑界、確認界址間與系爭建物越界建
  築間有因果關係，且係可歸責千誠公司事由所致，千誠公司自
  應負賠償責任。
2.系爭重建工程增挖地下二層，與重建前使用執照許可之層棟戶
  數、各層面積、各層用途及建築物高度均不相同，非原貌重建
  ，與921震災災區建築管理簡化規定第3點：「免請領建照執照
  及雜項執照」之規定不符，需重新申請建築執照。且新領建照
  執照記載建築基地之新地號，已排除第776-1、777-1號二筆道
  路用地，與重建前不同，不得依原地原貌重建原則施工。況且
  千誠公司為營造廠商，明知第776、777號土地分割增加第776-
  1、777-1號土地，調閱土地資料後，亦可知悉該2筆土地為道
  路用地，依原地原貌重建原則施工，系爭建物會有越界建築之
  情事，千誠公司未依90年3月27日核發之建造執照施工，逕依
  原地原貌重建原則施工，致系爭建物越界建築，自可歸責千誠
  公司。
3.伊等因系爭建物越界建築之面積無法登記為伊等所有，請求臺
  北縣政府及臺北縣淡水地政事務所國家賠償，臺北縣政府以：
  「應係承造人未履行鑑界手續以致越界建築．．．本案承造人
  及監造人未按時申報勘驗，違反建築法第五十六條規定，本府
  已依同法第八十七條規定處以罰鍰並令補辦程序在案，且本案
  係本府巡查查獲先行動工行為」為由，認定系爭建物越界建築
  係承造人即千誠公司未履行鑑界手續所致，而拒絕國家賠償在
  案，此觀臺北縣政府93法賠字第24號拒絕賠償理由書即明，臺
  灣板橋地方法院（下稱板橋地院）並以95年度重國字第1號民
  事判決認定，系爭越界建築，係因申請鑑界之申請人即千誠公
  司未配合拆除圍籬，未依規定鑑界及放樣勘驗所致，駁回伊等
  國家賠償請求確定在案，益徵系爭建物越界建築確係千誠公司
  之過失所致。
4.從而，伊等自得依民法第495條規定請求千誠公司賠償。
(二)又住戶簡約第3條第3項並未約定以千誠公司（或訂約時之今大
  公司）之故意過失為扣減工程款之要件，且該約定之目的在於
  保障建物重建後登記面積不小於重建前之原建物（並允許百分
  之一內的誤差），而千誠公司或今大公司為營造公司，當有注
  意各種狀況及法令規定，以確保伊等權利之專業能力及義務，
  故縱認千誠公司對系爭建物越界建築無故意或過失，依住戶簡
  約第3條第3項及民法第494條規定，千誠公司亦應負賠償責任
  。
(三)重建前系爭建物雖有部分坐落於道路用地上，惟系爭建物坐落
  淡水鎮○○段185巷與187巷之間，乃四面均臨馬路之基地，千
  誠公司如由地政事務所引測，水平投影在基地內調整坐落之位
  置，系爭建物重建前後所登記之面積應會相同，而不會有短少
  之情，千誠公司主張住戶簡約第2條第3項及第3條第3項約定之
  給付為自始客觀不能而無效，伊等不能據此無效之約定請求賠
  償云云，並不可採。
(四)兩造應以住戶簡約第2條第2項之約定面積與重建後之登記面積
  之比較為系爭建物面積短少之計算基礎：
1.原審94年9月14日言詞辯論筆錄載明：「兩造訴訟代理人均同
  意於二審不提新攻擊防禦方法」等語，原審判決業以系爭住戶
  簡約第2條第2項之約定面積與重建後之登記面積之比較為面積
  短少之計算基礎，將伊等短少面積之坪數，列為兩造不爭執之
  事實，千誠公司、今大公司訴訟代理人廖明珊、柯志明亦於本
  院94年12月28日第一次準備程序期日，表示對本院整理之事實
  經過 (含伊等短少面積之坪數)不爭執，有關短少面積之計算
  ，兩造於原審及本院第一次準備程序均表示不爭執，依民事訴
  訟法第447條第1項本文規定，千誠公司不得再主張應以重建前
  、後建物謄本登記之面積及共同使用權利範圍之比較為系爭建
  物面積短少之計算基礎。
2.住戶簡約第2條標題載明：「工程範圍」，第2項載明：「本戶
  之產權包括室內面積、陽台面積及公共使用持分面積為若干坪
  。」，係指重建工程於完工後，各住戶應分配取得之面積，此
  乃雙方簽訂住戶簡約時當事人之真意，成為個別磋商條款之結
  果，此由住戶簡約第2條第2項之面積，其中壬○○之部分由原
  填載重建前建物謄本面積45.29坪，修正為51.06坪，而辛○○
  之部分，亦由原填載重建前物謄本面積44.99坪，修改為50.96
  坪，並依重建後得分配之面積，於第3條第2項修正計算工程造
  價，且修改之處均有當初簽約時建商今大公司負責人施炳煌蓋
  章足稽，至於癸○○、甲○○、子○○○等人之面積，捨重建
  前建物謄本面積，而記載重建後之分配面積，且均以應分配之
  面積計算工程造價，足證重建前建物謄本面積已非重建後分配
  面積計算之基礎。住戶簡約第2條第3項約定僅係工程總約第2
  條第2項搬移之結果，且工程總約第2條第2項及住戶簡約第2條
  第3項約定，因與住戶簡約第2條第2項之面積記載之約定抵觸
  而無效。是以，系爭建物面積是否短少，應以住戶簡約第2條
  第2項之約定面積與重建後之登記面積之比較為計算基礎。
3.依住戶簡約第2條第2項重建後約定分配之面積，與重建後登記
  之面積比較，伊等分得之房屋建物登記面積短少，依住戶簡約
  第3條第3項「重建後如登錄之面積及權利範圍小於原登錄百分
  之一以內者不罰，如小於百分之二（含）以上者，以每坪市價
  300,000元扣減工程款。」之約定，伊等就系爭建物登記短少
  面積百分之一以上部分，請求千誠公司賠償之金額計算如下 (
  共有部分，以3336建號建物，扣除地下二層面積302.84㎡之面
  積，所得3104.23㎡為計算基礎)：
(1)壬○○部分：伊所有坐落臺北縣淡水鎮○○路185巷22號1樓房
  屋，重建後之登記面積為142.6平方公尺（43.14坪）【計算式
  ：95.08㎡ (室內)+14.93 ㎡ (陽台)+ 32.59㎡ (3104.23㎡×
  105/10000)=142.6㎡，142.6㎡×0.3025=43.14坪】，約定重
  建後分配面積為51.06坪，短少面積7.92坪，應賠償2,223,000
  元【300,000元×（7.92坪-《51.06坪×1%》=7.41坪）=2,223
  ,000元】。
(2)癸○○部分：伊所有坐落同上號2樓房屋，重建後之登記面積
  為141.33平方公尺（42.75坪）【計算式：97.62㎡ (室內)+11
  .12 ㎡ (陽台)+32.59 ㎡ (3104.23㎡×105/10000)=141.33㎡
  ，141.33㎡×0.3025=42.75坪】，約定重建後分配面積為50.7
  6坪，短少面積8.01坪，應賠償2,250,000元【300,000元×（8
  .01 坪-《50.76坪×1%》=7.50坪）=2,250,000元】。
(3)辛○○部分：伊所有坐落同上號3樓房屋，重建後之登記面積
  為141.33平方公尺（42.75坪）【計算式：97.62㎡ (室內)+11
  .12 ㎡ (陽台)+32.59 ㎡ (3104.23㎡×105/10000)=14 1.33
  ㎡，141.33㎡×0.3025=42.75坪】，約定重建後分配面積為50
  .76 坪，短少面積8.01坪，應賠償2,250,000元【300,000元×
  （8.01坪-《50.76坪×1%》=7.50坪）=2,250,000元】。
(4)甲○○部分：伊所有坐落同上號4樓房屋，重建後之登記面積
  為140.09平方公尺 (42.38坪)【計算式：97.62㎡ (室內)+11.
  12㎡ (陽台)+31.35 ㎡（3104.23㎡×101/10000)=140.09㎡，
  140.09㎡×0.3025=42.38坪】，約定重建後分配面積為50.42
  坪，短少面積8.04坪，應賠償2,262,000元【300,000元×（8.
  04坪-《50.42坪×1%》=7.54坪）=2,262,000元】。
(5)子○○○部分：伊所有坐落同上號5樓房屋，重建後之登記面
  積為141.33平方公尺（42.75坪）【計算式：97.62㎡ (室內
  )+11.12 ㎡ (陽台)+32.59 ㎡（3104.23㎡×105/10000)=141.
  33㎡，141.33㎡×0.3025=42.75坪】，約定重建後分配面積為
  50.76坪，短少面積8.01坪，應賠償2,250,000元【300,000元
  ×（8.01坪-《50.76坪×1%》=7.50坪）=2,250,000元】。
(6)伊等請求千誠公司賠償重建後建物面積短少之賠償金，壬○○
  為2,061,000元、癸○○為1,965,000元、辛○○為1,965,000
  元、甲○○為1,968,000元、子○○○為1,965,000元，均較伊
  等實際所受之損害為低，千誠公司自應如數賠償。
(五)系爭重建工程之建築師庚○○，僅以臺北縣淡水鎮○○段763
  、766、770-1、772、773、774、775、776、777、778、771等
  11筆土地，為建築基地申請建照執照，並未將相鄰同段777-1
  及776-1號土地列入建築基地範圍，且系爭土地鑑界之申請，
  乃係由千誠公司前法定代理人吳慶彬於90年11月2日代理土地
  所有權人向地政事務所提出，從而系爭土地未完成鑑界建築線
  致越界建築，係千誠公司之責任，與建築師無涉，千誠公司主
  張伊等依民法第217條規定，應承擔授權委任建築師之過失責
  任，顯屬無稽。
(六)系爭重建工程之住戶計有100戶，伊等5戶僅佔千誠公司投資報
  酬中5％，千誠公司以每坪300,000元賠償伊等分得房屋面積短
  少之損失，對其獲利影響甚微。況千誠公司為建商，為社會上
  經濟之強勢者，而伊等為經濟之弱勢之一群，且伊等所有之建
  物面積登記之不完整，致喪失通常之交易價值，住戶簡約第3
  條第3項約定以短少面積每坪300,000元計算之違約金，並未過
  高，無庸酌減，原審判決酌減以每坪150,000元計算違約金，
  誠有未當。
三今大公司及欽成公司分別為千誠公司之連帶保證人、保證人，
  今大公司自應與千誠公司負連帶賠償責任，欽成公司則應負一
  般保證責任。
、證據：除援用原審提出者外，補提89年8月5日協議書、今大
　　公司函、使用執照存根表、彰化銀行儲蓄部函及預定進度付
  　款時程表、幸福社區A棟管委會彰化銀行活期存款存摺、重
    建前建物登記謄本、重建後地下一層建物登記謄本、幸福社
    區A棟管委會90年9月21日第7次、89年8月3日第13次會議紀
    錄、幸福社區A棟管委會92年11月25日函、同意書2紙、吳慶
    彬簽收單及土地複丈申請書、姚瑞光著民事訴訟法第251頁
    、91年1月2、1月3日工程日報表、板橋地院95年度重國字第
    1號民事判決為證，並聲請訊問證人丑○○。
乙、上訴人千誠公司方面：
壹、聲明：
一上訴聲明：
(一)原判決不利千誠公司部分廢棄。
(二)上開廢棄部分，壬○○等5人在第一審之訴及假執行之聲請均
  駁回。
二答辯聲明：
(一)上訴駁回。
(二)如受不利判決，願供擔保請准宣告免為假執行。
貳、陳述：除與原判決記載相同者外，補稱略以：
一系爭重建工程未逾期完工：
(一)建築法第54條第1、2項領照後6個月內開工之規定，係主管機
  關就營造工程所為行政管理上之規定，與當事人工程契約上之
　開工或工期之約定，本有不同，就工程實務而言，起造人依建
  築法所為開工之申報，並非必然即等同於合約約定起算工期之
  工程實際開工日期，此觀臺灣省建築師公會臺北辦事處94年7
  月26日台建師北字第166號函即明。原審以今大公司90年3月27
  日領得建造執照六個月後，即90年9月29日為系爭重建工程開
  工日期，自有違誤。伊於90年11月15日去函幸福社區A棟管委
  會，表明就原今大公司所定合約條文全部內容，同意概括承受
  系爭工程後，隨後即於5日內（即90年11月20日）開工，並提
  出工程日報表予監造單位報告開工，且經監造單位所簽認，依
  工程總約及住戶細約第5條第1款：「乙方（即伊）應於丙方（
  即幸福社區A棟管委會委任之設計監造建築師）通知之日起五
  日內正式開工。」約定，計算工期時自應以伊實際開工日90年
  11月20日為系爭重建工程之開工日。
(二)系爭重建工程工期為440日曆天：
1.淡水鎮幸福社區原為工業住宅，重建時不能隔間作住宅使用，
  管委會及住戶遂於240天之工期外，另針對所謂各住戶之內部
  隔間、水電配置、陽台外推等部份，約定另加80天工期，亦即
  工程總約第5條第2項所稱之二次施工，係指各住戶區分所有範
  圍內之內部隔間等工程施作，此觀該社區92年5月22日陳情函
  請求准許以住宅隔間檢驗之說明及社區主委寅○○、建築師庚
  ○○及辦理系爭重建工程代書業務之丑○○於本院證言即明。
  幸福社區A棟管委會92年11月25日（92）幸福A字第92051號函
  雖陳稱系爭工程無二次施工云云，惟依證人寅○○於本院證言
  ，該函係在處理公共部分工程之驗收問題，並非在談工期，上
  開函文不足以證明系爭工程有二次施工之情事。原審將「二次
  施工之80日曆天工期」，認作「地下第二層停車場追加工程之
  工期」，確實有誤。
2.幸福社區A棟管委會於89年8月5日追加地下室闢建停車位工程
  之前，於同年月3日即有「地下室停車場追加工程之工期，以
  三個月為原則，但仍請今大公司再依據相關資料仔細經算工期
  」之決議，追加地下室闢建停車位工程後，在90年9月21日會
  議決議重建工期修訂為440天，該次重建工期之決議，雖未增
  訂於工程總約、住戶簡約或細約之中，惟管委會既係住戶所授
  權，此一修正決議，自有變更合約工期約定之效力。故系爭工
  程全部工期440天，扣除合約原定之240天及二次施工之80天，
  地下第二層停車場之追加工程工期，應有120天（即4個月）。
  縱認90年9月21日幸福社區A棟管委會決議並無變更系爭重建工
  程工期之效力，伊有施作此一追加工程，且幸福社區A棟管委
  會與今大公司召開2次會議討論「追加工程應給予多少工期」
  ，建築師庚○○於原審亦證稱「A棟地下室比E棟大一點，工期
  應該長一點」等語，探究當事人真意，並參酌伊所提臺北縣建
  築管理規則，及同社區E棟之追加工程合約，地下第二層停車
  場追加工程亦應追加4個月工期，始為合理。
3.綜上所述，系爭重建工程原定工期240日曆天，加上「二次施
  工」之80日曆天，再加計地下二層停車場之追加工程之120日
  曆天，全部工期總計應為440日曆天。
(三)系爭工程開工日期為90年11月20日，完工日期為92年3月1日，
  曆經467日曆天（90年為42天、91年為365天、92年為60天）
  扣除應休假之國定假日、民俗節日、星期例假日148天（90年
  為12天、91年為113天、92年為23天）後，為319日曆天，未逾
  系爭重建工程工期440日曆天，伊並無逾期完工，無庸依住戶
  簡約第20條約定，賠償壬○○等5人逾期完工之損害。
(四)壬○○等5人主張地下二層停車場共同使用面積302.84平方公
  尺不能算入重建後建物登記謄本所登記之面積，計算逾期完工
  之違約金時，自不應將地下室闢建停車位追加之工程款每戶19
  9,900元列入，壬○○等5人擴張請求伊公司應給付壬○○等5
  人各19,990元之逾期完工違約金，亦無理由。
(五)縱認伊有逾期完工，住戶簡約第20條所定之逾期違約金，係以
  每逾期一日按約定造價千分之一計算，亦即每日約定之違約金
  在2,374元到2,344元之間，每月則逾70,000元。然系爭重建工
  程係921災後重建工程，重建經費係由921震災專案融資，壬○
  ○等5人另覓處所之租金支出或利息損失，每月亦不至高達70,
  000元，住戶簡約第20條逾期違約金之約定，誠屬過高，應予
  酌減。
二重建後建物面積短少部分：
(一)系爭工程重建前之原建物係坐落於淡水（竹圍地區）都市計畫
  範圍內，該地區之主要計畫係於71年間發布，細部計畫則於73
  年間發布，而後地政機關並將重建前原建物坐落之淡水鎮○○
  段777號等基地，分割出776-1、777-1、778-3號等道路用地，
  惟該都市計畫之補建，主管機關至88年12月17日始進行公告，
  經此分割及樁位補建之結果，造成系爭工程於拆除重建前之原
  建物，部分本即坐落於道路用地，逾越樁位補建後新建築線之
  情形早已存在。惟系爭工程屬九二一重建工程，進度緊迫，建
  築師於申辦建造執照時，持原地原貌重建之原則，沿用原執照
  內建築線指示提出申請，承辦單位亦未查明有樁位補建致生新
  舊建築線不同之情形，故伊依建築師提供之建築線指定圖、基
  地位置圖、配置圖等工程圖說，在原地依重建前原建物之舊有
  鋼版位置構築施作之結果，必然產生逾越建築線之情形。前開
  逾越建築線之情形，經該社區他棟重建工程申辦建造執照重新
  申請指定建築線時始發現，故重建後壬○○等5人分得房屋登
  記面積部分坐落於道路用地，無法登記為其等所有而有面積短
  少之情，自不能歸責於伊。
(二)建造行為需要鑑界時，依地籍測量實施規則第205條第1項第7款
  規定，係由起造人提出申請，營造廠商並無鑑界之責。系爭重
  建工程之建造執照記載「放樣前應先鑑界」之加註，係用以規
  範建造執照之申請人（亦即起造人管委會），而非營造廠商，
  況且伊公司前負責人吳慶彬受管委會之託，於90年11月2日就
  「淡水鎮○○段763、766、776、777號」之基地四界土地，提
  出鑑界之複丈申請，並經地政機關實地鑑界完畢，復於91年1
  月10日就「同段763、766號」提出鑑界申請，此皆有監造單位
  簽認之工程日報表可稽，故系爭重建工程開工前，即已辦理過
  鑑界，壬○○等5人謂伊未辦理鑑界，並非事實。伊承接系爭
  重建工程後，管委會委託伊申請鑑界之土地係763、766號土地
  ，並非部分土地分割為道路用地之776、777號土地，縱使伊不
  出具切結書，自行辦理樁位測量，而係配合拆除圍籬後，交由
  地政事務所實際測量，地政事務所亦無發現系爭建物部分坐落
  於776-1、777-1號道路用地上，更何況重建後系爭建物登記面
  積短少，係因原地原貌重建原則施作之結果，與有無鑑界無關
  ，自不得以伊申請鑑界時，僅申請「以切結書並交付樁位資料
  自行辦理樁位測量」，遽認伊應就重建後系爭建物登記面積短
  少負責。
(三)系爭建物完工後部分面積無法登記，不能歸責於伊，壬○○等
  5人無由依民法第495條請求損害賠償，民法第494條係契約解
  除權及減少報酬請求權之規定。壬○○等5人依民法第494條規
  定，請求損害賠償，亦屬無據。況且，系爭建物無法登記之原
  因，係因壬○○等5人未告知原建物基地有經都市○○○○○
  道路用地分割號之情形，致建築師援用舊有圖說設計請照，伊
  按此圖說施作所致。是以，系爭建物完工後部份面積無法登記
  之瑕疵，係壬○○等5人指示不適當所致，依民法第496條規定
  ，壬○○等5人無由依民法第494條、第495條規定請求賠償。
(四)重建前原建物即有部分坐落在777-1及776-1號等道路用地上，
  系爭重建工程未經建築師重新規劃設計，在原地原貌之重建原
  則下，按主管機關核定之建築圖說施作，系爭建物完工後，必
  然會如同重建前一般，部分坐落於道路用地777-1及776-1號土
  地上，而有無法登記之情形，此種情形，縱係其他營造廠商，
  亦是無法依照住戶簡約第2條第3項約定，完成重建工作。負責
  系爭重建工程設計、請照與監造工作之建築師，於94年5月30
  日回覆彰化銀行函文說明第三項第二點中，針對退回新建築線
  重新設計對於面積之影響，表明「各戶的面積相對要都減少」
  。是以，系爭重建工程在減少建物建築基地面積下，若要維持
  各住戶重建前原有建物之面積，確為不可能之事，壬○○等5
  人未考量重新設計後之基地面積減少與建築面積間之建蔽率關
  係，誤以為系爭建物建築基地四臨道路，即可於基地範圍內調
  整位置云云，並不可採。住戶簡約第2條第3項、第3條第3項約
  定，就承攬人而言，應屬「自始客觀不能」之給付，依民法第
  246條第1項之規定應為無效，壬○○等5人自不能住戶簡約第3
  條第3項約定請求賠償。
(五)縱認伊應賠償壬○○等人越界建築之損害，依工程總約第2條
  第2項約定，亦應以重建前、後建物謄本登記之面積及共同使
  用權利範圍之比較為系爭建物面積短少之計算基礎：
1.伊於原審係對壬○○等5人分得建物，重建後有無法登記之情
  形及無法登記面積乙節不爭執，對於壬○○等5人主張以住戶
  簡約第2條第2項之約定面積與重建後之登記面積之比較，為違
  約金之計算基礎，則有爭執，此觀原審94年9月14日言詞辯論
  筆錄協議簡化爭點第2點，仍載有「被告（即伊）是否因建物
  登記面積短少而應依住戶簡約第3條第3項、民法第494、495條
  負連帶給付扣減工程款之損害賠償責任」即明。原審若認伊應
  就系爭建物面積短少負賠償責任，依工程總約第2條第2項及住
  戶簡約第3條第3項約定，應以「重建前、後建物謄本登錄之面
  積及共同使用之權利範圍」比較後作為計算之基礎，原審逕以
  住戶簡約第2條第2項之約定面積作為計算違約金之基礎，即有
  違誤，而此合約適用上之爭議，並非「新攻擊或防禦方法」，
  自不受民事訴訟法第447條規定之限制。縱認伊提出以「重建
  前、後建物謄本登錄之面積及共同使用之權利範圍」之比較作
  為違約金計算之基礎係新的攻擊或防禦方法，原審於壬○○等
  5人僅提出「無法登記面積」之建物測量成果圖下，未行使闡
  明權，命壬○○等5人提出重建前、後之建物謄本，並由兩造
  對此為適當而完全之辯論，且依壬○○5人等於本院所提「重
  建前建物謄本」之記載，壬○○及辛○○所有之房屋登錄全部
  面積（門牌號碼分別為22號1樓、3樓），與其個別簽訂之住戶
  簡約第2條第2項約定之面積顯有不符（壬○○重建前建物謄本
  面積為45.29坪，簡約卻載為51.06坪；辛○○重建前建物謄本
  面積為44.99坪，簡約則載為50.76坪）；如再與「重建後建物
  謄本」所載相較，其短少之面積，亦與壬○○等5人主張不符
  ，如仍不許伊提出此一主張，顯然有失公平，故依民訴訟法第
  447條第1項第1、5、6款規定，伊自得就合約所定「登記面積
  短少之計算基礎」再為爭執。
2.工程總約第2條第2項及住戶簡約第2條第3項約定：「重建後各
  住戶所領建築改良物所有權狀上所登錄之面積，不得小於台北
  縣淡水地政事務所所核發前述門號建物登記謄本所登錄面積，
  區分所有建築物共同使用部分所登錄之權利範圍，亦不得小於
  原謄本登錄之權利範圍」，故有關重建後登記面積短少之計算
　基礎，應依工程總約第2條第2項約定，以重建前、後建物謄本
  登記之面積及共同使用權利範圍為比較。
3.住戶簡約第2條第2項所載面積，係代書丑○○計算調整後之面
  積，而非原建物謄本登錄之面積，若當事人於締約時，確有真
  意欲以住戶簡約第2條第2項約定面積，作為重建後登記面積短
  少之計算基礎，依常理住戶簡約第2條第3項即應為相應之修正
  。惟壬○○等5人與今大公司簽立住戶簡約時，並未因住戶簡
  約第2條第2項約定，而修改第2條第3項之計算基準，顯見住戶
  簡約第2條第2項約定之面積，僅係工程造價計算之基準，並非
  系爭建物面積短少之計算基礎，否則，嗣後各戶再追加地下第
  二層停車場所增加之共同使用範圍，亦是完工後建物謄本所登
  錄，何以未修正第2條第2項約定之分配面積？從而，原審依住
  戶簡約第2條第2項之約定面積與重建後之登記面積之比較為系
  爭建物面積短少之計算基礎，誠有違誤。
4.壬○○等5人分得房屋，以重建前、後建物謄本登記之面積及
  共同使用權利範圍 (含重建後共有部分3336、3337建號建物，
  即地下一、二層面積)，短少面積如下：
(1)壬○○部分：其所有坐落臺北縣淡水鎮○○路185巷22號1樓
  房屋，重建後之登記面積為163.32平方公尺（49.40坪）【計
  算式：95.08㎡ (室內)+14.93 ㎡ (陽台)+35.77 ㎡+17.5 4㎡
  =163.32㎡，163.32㎡×0.3025=49.40坪】，原建物登記謄本
  登記面積為149.73平方公尺（45.29坪），短少面積為0。
(2)癸○○部分：其所有坐落同上號2樓房屋，重建後之登記面積
  為163.42平方公尺（49.43坪）【計算式：97.62㎡ (室內)+11
  .12 ㎡ (陽台)+32.77 ㎡+18.91㎡=163.42㎡，163.42㎡×0.3
  025=49.43坪】，原建物登記謄本登記面積為167.81平方公尺
  （50.76坪），短少面積1.33坪，扣除1%之誤差，為0.82坪。
(3)辛○○部分：其所有坐落同上號3樓房屋，重建後之登記面積
  為163.42平方公尺（49.43坪）【計算式：計算式：97.62㎡ (
  室內)+11.12 ㎡ (陽台)+32.77 ㎡+18.91㎡=163.42㎡，163.4
  2㎡×0.3025=49.43坪】，原建物登記謄本登記面積為148.73
  ㎡ (44.99坪)，短少面積為0。
(4)甲○○部分：其所有坐落同上號4樓房屋，重建後之登記面積
  為162.28平方公尺 (49.09坪)【計算式：97.62㎡ (室內)+11.
  12㎡ (陽台)+34.41 ㎡+19.13㎡=162.28㎡，162.28㎡x0.3025
  =49.09坪】，原建物登記謄本登記面積為166.67㎡（50.41坪
  ），短少面積為1.32坪，扣除1%之誤差，為0.82坪。
(5)子○○○部分：其所有坐落同上號5樓房屋，重建後之登記面
  積為163.4平方公尺（49.43坪）【計算式：97.62㎡ (室內)+1
  1.12㎡ (陽台)+35.77 ㎡+18.89㎡=163.4㎡，163.4㎡×0.032
  5=49.43坪】，原建物登記謄本登記面積為167.81㎡(50.76坪)
  ，短少面積為1.33坪，扣除1%之誤差，為0.82坪。
(六)又縱認伊應賠償壬○○等5人重建後系爭建物面積短少之損害
  ，壬○○等5人未將其房屋坐落基地於重建前已因都市○○○
  ○○道路用地，而為淡水鎮公所公告逕為分割登記乙情，在重
  建之初，預先告知管委會及建築師，以致建築師逕行援用舊建
  築線指定圖等圖說申辦建照，交由伊進行施作，致壬○○等5
  人個別所有之房屋部分面積無法登記，自有過失。壬○○等5
  人授權管委會委任之建築師，對於完工後建物部分面積坐落於
  777-1號而無法登記之結果，亦自承有疏失，壬○○等5人應承
  擔其建築師之過失，爰依民法第217條規定，請求酌減或免除
  賠償責任。
(七)伊以每坪46,500元之造價，承作系爭重建工程，工程總價加計
  追加闢建之地下室停車場部分，共為232,328,855元，如按國
　稅局所定94年度營造業同業利潤標準之淨利率9％計算，伊僅
  獲利2千餘萬元，扣除鋼筋、水泥等原物料價格上漲所增加之
  成本，及系爭重建工程尾款17,000,000多元未領之利息損失，
  已無獲利，惟伊仍投注全部心力，歷時1年多於最短時間內完
  成全台重建首例，比較同一社區其他4棟，第2棟重建近期始為
  完工，壬○○等5人因此減少3年之租金支出。住戶簡約第3條
  第3項約定以短少面積每坪300,000元計算違約金，亦未確實反
  應系爭重建工程當地房屋市價行情，而有不公平之情。斟酌一
  般客觀事實、社會經濟情況、伊履約情形以及壬○○等5人所
  受利益與損害等因素，住戶簡約第3條第3項約定以每坪300,00
  0元計算違約金，確屬太高，原審雖減為按每坪150,000元計算
  違約金，此一標準，幾乎為系爭重建工程每坪約定造價46,500
  元之三倍多，仍有過高之情，請法院再予酌減。
、證據：除援用原審提出者外，補提臺北縣政府92年4月25日
　　開會通知單及會議議程、臺北縣政府92年6月5日函暨所附「
  　『淡水幸福社區A棟90淡建字第096號建照工程涉及都市計畫
    樁位疑義事宜』研商會議紀錄」、系爭社區建築基地地籍圖
　　謄本、臺北縣政府91年8月14日及91年9月30日函及附件臺北
　  縣建築物施工管理檢查表、幸福社區A棟管委會91年12月13
    日、89年8月3日、90年9月21日、92年2月24日會議紀錄及簽
    到單、建商對重建案提請待確認事項會議紀錄、系爭工程總
    約附件7舊有建物竣工圖3紙、系爭工程申請建築執照所附圖
    說、系爭重建工程投標須知節本及89年1月22日開標紀錄、
    幸福社區A棟管委會94年6月9日函、93年8月11日台北莒光郵
    局第72號存證信函、文瑞建築事務所94年5月30日函、營造
    業同業利潤標準表節本、淡水鎮○○段777-1號土地登記謄
    本、淡水鎮○○段776-1及777-1號土地登記簿、淡水鎮○○
    段3337建號建物登記謄本、九二一震災災區建築管理簡化規
    定、王伯儉著工程糾紛與索賠實務、地籍測量實施規則、91
    年1月2-4日、9日、10日工程日報表為證，並聲請向臺北縣
    政府工務局函調系爭建物重建前後之建照執照及使用執照等
    文件資料，向臺北縣淡水地政事務所函詢相關事項及函調該
    所90年11月2日收件字號為淡土測字第1764號土地複丈成果
    圖，聲請訊問證人寅○○、庚○○。
丙、上訴人今大公司及欽成公司方面：
壹、聲明：
一上訴聲明：
(一)原判決不利今大公司及欽成公司部分廢棄。
(二)上開廢棄部分，壬○○等5人在第一審之訴及假執行之聲請均
  駁回。
二答辯聲明：
(一)上訴駁回。
(二)如受不利判決，願供擔保請准宣告免為假執行。
貳、陳述：除與原判決記載相同者，及援用千誠公司之上揭陳述
    外，補稱略以：系爭工程係千誠公司承攬施作，與伊等無涉
    ，壬○○等5人無由請求伊等賠償，惟伊等同意向壬○○等5
    人買回分得房屋。
、證據：援用原審提出者。
    理      由
壹、程序方面：
    上訴人原為今大營造有限公司，嗣變更組織為「股份有限公
    司」，法定代理人亦由施炳煌變更為戊○○，千誠公司法定
    代理人由郭祥光變更為己○○，有公司變更登記事項卡（本
    院卷(一)19 -21頁、本院卷(二)168、170頁）附卷可稽，戊○○
    、己○○聲明承受訴訟，核無不合，應予准許。
貳、實體方面
一上訴人壬○○等5人主張：訴外人幸福社區A棟管委會於89年1
  月25日與今大公司工程總約，伊等另就其個別所有，門牌號碼
  臺北縣淡水鎮○○路185巷22號1至5樓房屋，於89年2月16日分
  別與今大公司簽訂住戶簡約，由今大公司承攬重建工程，嗣千
  誠公司於91年間概括承受今大公司與訴外人幸福社區A棟管委
  會之工程總約、及伊等與今大公司間之住戶簡約等債權債務關
  係，千誠公司並另與伊等個別簽訂住戶細約。依住戶簡約第5
  條第2款約定，千誠公司應於申報開工日起240日曆天完工，系
  爭重建工程建造執照申報開工日期為90年5月30日，千誠公司
  92年3月1日完工，曆經640日曆天，扣除應休假之國定假日、
  民俗節日、星期例假日201天、地下室車位追加工程之80天後
  ，逾期119天，伊等自得依住戶簡約第20條約定，分別向上訴
  人千誠公司請求工程造價十分之一之賠償，壬○○工程造價2,
  574,383元，逾期損失256,990元；癸○○工程造價2,560,317
  元，逾期損失255,990元；辛○○工程造價2,560,317元，逾期
  損失25 5,990元；甲○○工程造價2,544,296元，逾期損失253
  ,990 元；子○○○工程造價2,560,317元，逾期損失255,990
  元。又千誠公司未確實完成鑑界、確認界址致系爭建物越界建
  築至相鄰之道路用地，致伊等分得之房屋建物登記面積較約定
  之分配面積，扣除百分之一誤差後，分別短少6.87坪、6.55坪
  、6.55坪、6.56坪、6.55坪，依住戶簡約第3條第3項約定，千
  誠公司應就建物登記短少面積按每坪300,000元計算，賠償壬
  ○○2,061,000元、癸○○1,965,000元、辛○○1,965,000元
  、甲○○1,968,000元、子○○○1,965,000元之違約金，而今
  大公司為前開工程總約、住戶簡約的連帶保證人、欽成公司則
  為工程總約的保證人，今大公司應與千誠公司負連帶賠償責任
  ，欽成公司應負一般保證責任等情，爰依住戶簡約第20條、第
  3條第3項約定，及民法第494條、第495條規定，求判命(一)千誠
  公司、今大公司連帶給付壬○○2,317,990元、癸○○2,220,9
  90元、辛○○2,220,990元、甲○○2,221,990元、子○○○2,
  220,990元，及其中19,990元自96年1月4日起算，其餘則自起
  訴狀繕本送達翌日即93年5月5日起算均至清償日止，按年息5%
  計算之利息。(二)如壬○○等5人對千誠公司、今大公司財產強
  制執行無效果時，由欽成公司給付之判決（壬○○等5人於原
  審依住戶簡約第20條，請求千誠公司、今大公司、欽成公司連
  帶賠償逾期完工損失，壬○○237,000元、癸○○236,000元、
  辛○○23 6,000元、甲○○234,000元、子○○○26,000元，
  依住戶簡約第3條第3項約定、民法第494條、第495條規定，請
  求千誠公司、今大公司、欽成公司連帶賠償面積短少損失，壬
  ○○2,061,000元、癸○○1,965,000元、辛○○1,965,000元
  、甲○○1,968,000元、子○○○1,965,000元，合計壬○○2,
  298,000元、癸○○2,201,000元、辛○○2,201,000元、甲○
  ○2,202,000元、子○○○2,201,000元之本息，原審判決(一)千
  誠公司、今大公司連帶賠償壬○○1,106,483元、癸○○1,058
  ,033 元、辛○○1,058,033元、甲○○1,059,021元、子○○
  ○1,058,033元之本息，(二)如壬○○等5人對千誠公司、今大公
  司財產強制執行無效果時，由欽成公司給付之，駁回其餘，兩
  造各就其敗訴部分提起上訴，壬○○等5人嗣於本院審理中各
  擴張逾期完工損失19,990元及自96年1月4日起算至清償日止，
  按年息5%計算之利息）。
二上訴人千誠公司則以：(一)系爭重建工程原定工期240天，加上
  「二次施工」之80天及地下二層停車場追加工程之120天，全
  部工期為440天。伊於90年11月15日概括承受今大公司就系爭
  工程與壬○○等5人及管委會所定各項合約，同年月20日開工
  ，92年3月1日完工，曆經467日曆天，扣除應休假之國定假日
  、民俗節日、星期例假日148天後，為319日曆天，未逾系爭重
  建工程工期440日曆天，伊並無逾期完工，無庸依住戶簡約第
  20條約定，賠償壬○○等5人逾期完工之損害。縱認伊有逾期
  完工，住戶簡約第20條所定之逾期違約金，每日在2,374元到2
  ,344 元之間，每月則逾70,000元，惟系爭重建工程係921災後
  重建工程，重建經費由921震災專案融資，壬○○等5人另覓處
  所之租金支出或利息損失，每月不會高達70,000元，住戶簡約
  第20條逾期違約金之約定，誠屬過高，應予酌減。(二)重建前之
  原建物，部分本即坐落於道路用地，逾越樁位補建後新建築線
  之情形早已存在，惟系爭工程屬九二一重建工程，進度緊迫，
  建築師於申辦建造執照時，持原地原貌重建之原則，沿用原執
  照內建築線指示提出申請，承辦單位亦未查明有樁位補建致生
  新舊建築線不同之情形，則伊在原地依重建前原建物之舊有鋼
  版位置構築施作之結果，必然產生逾越建築線之情形，故重建
  後壬○○等5人分得建物面積，因部分基地逾越建築線坐落於
  道路用地，而無法辦理保存登記，致登記面積短少，不可歸責
  伊，且住戶簡約第2條第3項、第3條第3項約定，就承攬人而言
  ，應屬「自始客觀不能」之給付，依民法第246條第1項之規定
  應為無效，壬○○等5人無由依住戶簡約第3條第3項約定請求
  賠償。縱認伊應賠償壬○○等5人重建後系爭建物面積短少之
  損害，依工程總約第2條第2項約定，應以重建前、後建物謄本
  登記之面積及地下一、二層共同使用權利範圍之比較為系爭建
  物面積短少之計算基礎。且壬○○等5人在重建之初，未告知
  管委會及建築師系爭房屋有部分坐落在道路用地上，以致建築
  師逕行援用舊建築線指定圖等圖說申辦建照，交由伊進行施作
  ，致壬○○等5人個別所有之房屋部分面積無法登記，亦有過
  失，依民法第217條規定，請求酌減或免除賠償責任。再者，
  伊承作系爭工程之報酬僅為每坪46,500元，工程簡約就面積減
  少約定之罰款以每坪300,000元，原審以每坪150,000元為計算
  標準，均有失公平等語，資為抗辯。
三今大公司、欽成公司亦以：系爭重建工程係千誠公司承攬施作
  ，與伊等無涉，壬○○等5人無由請求伊賠償，惟伊等同意向
  壬○○等5人買回分得房屋以解決紛爭等語，資為抗辯。
四兩造不爭執之事實
(一)訴外人幸福社區A棟管委會於89年1月25日與今大公司簽訂工程
  總約，壬○○等5人另就其個別所有，門牌號碼臺北縣淡水鎮
  ○○路185巷22號1至5樓房屋，於89年2月16日分別與今大公司
  簽訂住戶簡約，由今大公司承攬重建工程，嗣千誠公司於90年
  11月15日概括承受今大公司與訴外人幸福社區A棟管委會之工
  程總約、及壬○○等5人與今大公司間之住戶簡約等債權債務
  關係，千誠公司並另與癸○○等4人（未含壬○○）個別簽訂
  「臺北縣淡水鎮『幸福社區A棟拆除重建工程』住戶細約」（
  下稱住戶細約）。今大公司為前開工程總約、住戶簡約的連帶
  保證人、欽成公司則為工程總約的保證人（工程總約、住戶簡
  約、住戶細約、千誠公司90年11月15日函、今大公司90年11月
  12日函，原法院卷(一)22-76、91頁、本院卷(一)43頁）。
(二)系爭工程總約摘要如下（工程總約，原法院卷(一)23-38頁）：
1.前言：茲有幸福社區A棟座落於台北縣淡水鎮○○里○○段內
  小八里坌子小段551-4、551-183、551-190、551-110、551-
  193、551-194、790-8、790-7、790-3、79-5等地號，地址為
  台北縣淡水鎮○○里○○路185-7、185-8、185-9、185-10號
  及各附2、3、4、5樓，185巷2、6、8、10、12、16、18、20、
  22號及各附2、3、4、5樓，187巷1、3、5、7、9、11、13、15
  、17號及各附2、3、4、5樓之土地，計一百十戶工廠辦公室欲
  進行九二一地震災後重建，本A棟社區委員會主任委員寅○○
  （以下簡稱甲方）依本社區公寓大廈規約之約定，經由各住戶
  （以下簡稱各住戶或住戶）之授權、代為或共同執行對於承攬
  廠商千誠營造股份有限公司董事長吳慶彬（以下簡稱乙方）關
  於重建工程中各住戶共同對應於乙方之約束事項，除乙方與各
  住戶分別訂立工程細約之外，特由甲乙雙方同意訂立本合約。
2.第1條：「工程地點：詳如文瑞建築師事務所（以下簡稱丙方
  ）提供縣政府存案之使用照圖」。
3.第2條：「工程範圍：本工程涵蓋拆除及重建兩大部分，重建
  則包括建築、結構、水電、消防‥等能達住戶工作及生活所需
  之硬體設施，詳如丙方所提供本合約之工程圖樣及說明書，該
  等圖說由丙方於乙方和各住戶簽訂本工程細約時提交貳份存放
  於A棟重建委員會補訂為本合約之一部份，隨時供各住戶索閱
  、核對及監造之用。」（第1項）、「重建後各住戶所領建築
  改良物所有權狀上所登錄之面積，不得小於台北縣淡水地政事
  務所核發前述門號建物登記謄本（以下簡稱謄本，由甲方提供
  ，並為附件之一）所登錄之面積，區分所有建物共同使用部分
  所登錄之權利範圍，亦不得小於原謄本登錄之權利範圍；重建
  後如登錄之面積及權利範圍小於原登錄百分之一以內者不罰，
  如小於百分之二（含）以上者，以每坪市價三十萬元計算減扣
  工程款。」（第2項）。
4.第3條：「合約總價：一、每戶每坪造價（含應分攤之公共設
  施及區分所有權室內三房二廳、一套半衛浴之隔間費，一樓住
  戶依原工廠設計，不隔間）計新台幣肆萬陸仟伍佰元整，依據
  甲方提供謄本所登錄之總面積及權利範圍換算成『坪』數後核
  算之。‥」。
5.第5條：「一、開工期限：乙方應於丙方通知之日起五日內正
  式開工。二、完工期限：全部工程應於開工之日起貳佰肆拾個
  日曆天，並配合財政部提供『九二一震災受災戶重建家園一千
  億緊急融資』貸款規定期程完工，且須使甲方順利取得貸款，
  如遇障礙因素無法全面施工，應依政府所屬各機關營繕工程因
  障礙因素無法全面施工工期計算作業規定辦理。如有二次施工
  ，另加捌拾個日曆天。‥‥四、免計工期之國定假日、民俗節
  及星期例假日，依行政院人事局核定之天數辦理。五、工程開
  工、停工、復工、完工，乙方均應於當日以書面報告丙方，並
  以丙方所核定之結果為計算工期之依據。乙方不為報告者，丙
  方得逕為核定後以書面通知乙方，乙方不得異議。六、丙方所
  核定相關工期事項，乙方均同意遵守，不得異議，亦不得因此
  提出賠償損失或停工結算要求」。
6.第20條：「逾期損失：如乙方不依照合約規定期限完工，應按
  逾期之日數，每日賠償甲方按第3條第2項所列造價之千分之一
  計算。逾期罰款甲方得在乙方未領工程款扣除，或授權管理委
  員會自履約保證金中扣除，如有不足，得向乙方追繳之。但其
  最高賠償金額不超過第3條第2項所列造價十分之一為上限。」
(三)系爭住戶簡約摘要如下（住戶簡約，原法院卷(一)39-63頁） ：
1.第2條：「本戶之產權包括室內面積、陽台面積及公共使用持
  分面積為（壬○○部分為51.06坪，癸○○、辛○○、甲○○
  、子○○○部分均為50.76坪）。」（第2項）、「重建後本住
  戶所領建築改良物所有權狀上所登錄之面積，不得小於台北縣
  淡水地政事務所核發前述門號建物登記謄本所登錄之面積，區
  分所有建物共同使用部分所登錄之權利範圍，亦不得小於原謄
  本登錄之權利範圍。」（第3項）。
2.第3條：「本戶每坪造價計新台幣肆萬陸仟伍佰元整，依據甲
  方（即壬○○等5人）提供謄本所登錄之總面積及權利範圍換
  算成『坪』數後核算之。」（第1項）、「本戶之總工程造價
  為（壬○○部分為2,374,483元、癸○○、辛○○、子○○○
  部分均為2,360,417元、甲○○部分為2,344,396元。）」（第
  2 項）、「重建後如登記之面積及權利範圍小於原登錄百分之
  一以內者不罰，如小於百分之二（含）以上者，以每坪市價參
  拾萬元計算減扣工程款。」（第3項）。
3.第5條：「一、開工期限：乙方應於丙方通知之日起五日內正
  式開工。二、完工期限：開工日起240個日曆天，．．．。如
  遇障礙因素或變更設計致無法全面施工，應依政府所屬各機關
  營繕工程因障礙因素無法全面施工工期計算作業規定辦理（如
  遇有二次施工時，另加捌拾個日曆天）。‥‥四、免計工期之
  國定假日、民俗節及星期例假日，依行政院人事局核定之天數
  辦理。五、工程開工、停工、復工、完工，乙方均應於當日以
  書面報告丙方，並以丙方所核定之結果為計算工期之依據。乙
  方不為報告者，丙方得逕為核定後以書面通知乙方，乙方不得
  異議。六、丙方所核定相關工期事項，乙方均同意遵守，不得
  異議，亦不得因此提出賠償損失或停工結算要求」。
(四)幸福社區A棟管委會於89年8月5日就「臺北縣淡水鎮幸福社區A
  棟拆除重建工程」地下室車位之闢建，辦理工程之追加，工程
  費用每戶增加199,900元（契約及追加工程明細表、協議書，
  原法院卷(一)119、120頁、本院卷(一)42頁）。
(五)臺北縣政府工務局於90年3月27日以幸福社區A棟管委會、幸福
  社區A棟重建委員會為起造人，核發90淡建字第096號建造執照
  ，該建造執照載明：「開工日期：領照後陸個月內開工」（建
  造執照，原法院卷(一)77、79頁）。
(六)系爭重建工程開工後，由千誠公司於91年1月10日申請763、7
  66號土地鑑界時，僅申請「以切結書並交付樁位資料自行辦理
  樁位測量」，又臺北縣政府就系爭工程基地逾建築線致生部分
  產權無法登記之問題，固表示依都市計畫法第27條第1項第1款
  「因戰爭、地震、水災、風災或其他重大事變遭受損害時」之
  規定進行都市○○道路路型調整，但仍須由幸福社區管委會提
  出「變更主要計畫書、圖及變更細部計畫書、圖」各8份予臺
  北縣政府以憑辦理（臺北縣政府93年1月20日函、臺北縣政府
  開會通知單、淡水竹圍幸福社區A棟管委會函、臺北縣政府93
  年6月10日函、臺北縣政府92年6月5日北府工施字第092032684
  2號函及所附「『淡水幸福社區A棟90淡建字第096號建照工程
  涉及都市計畫樁位疑義事宜』研商會議紀錄」、臺北縣政府
  93年12月2日北府工施字第0000000000號函及所附使用執照存
  根影本，原法院卷(一)121-127、140-144、192-194頁）。
(七)系爭建物之竣工日期為92年3月1日 (使用執照申請書，原法院
  卷(一)192、193頁；原法院卷(二)5頁）。
(八)工期係以實際工作天來計算，實際工作天是指扣除週休二日及
  國定假日，即與公務人員上班日相同，自90年9月29日至92年3
  月1日，應休之國定假日、民俗節日、星期例假日共有167天（
  90年為31天，91年為113天，92年為23天）（90、91、92年度
  之政府行政機關辦公日曆表及假期處理一覽表，原法院卷(一)
  181-186頁，原法院卷(二)5頁）。
(九)壬○○等5人所有建物於重建前在臺北縣淡水地政事務所登錄
  之面積（含共同使用部分之421建號面積2847.32㎡）如下（重
  建前系爭建物登記謄本，本院卷(一)162-166頁）：
1.壬○○部分：149.73平方公尺（45.29坪）【計算式：107.66
  ㎡ (室內)+15.00 ㎡（停車場）+16.25㎡ (平台)+10.82 ㎡（
  2847.32㎡×權利範圍38/10000）=149.73㎡，149.73㎡×0.30
  25=45.29坪】。
2.癸○○部分：167.81平方公尺（50.76坪）【計算式：127.54
  ㎡(室內)+10.37㎡ (陽台)+29.90㎡（2847.32㎡×權利範圍
  105/10000）=167.81㎡，167.81㎡×0.3025=50.76坪】。
3.辛○○部分：148.73平方公尺（44.99坪）【計算式：127.54
  ㎡(室內)+10.37㎡ (陽台)+10.82㎡（2847.32㎡×權利範圍
  38/10000）=148.73㎡，148.73㎡×0.3025=44.99坪】。
4.甲○○部分：166.67平方公尺 (50.42坪)【計算式：127.54㎡
  (室內)+10.37㎡ (陽台)+28.76㎡（2847.32㎡×權利範圍101/
  10000）=166.67㎡，166.67㎡×0.3025=50.42坪】。
5.子○○○部分：167.81平方公尺（50.76坪）【計算式：127.
  54㎡(室內)+10.37㎡ (陽台)+29.90㎡（2847.32㎡×權利範圍
  105/10000）=167.81㎡，167.81㎡×0.3025=50.76坪】。
(十)壬○○等5人所有之建物於重建後所登錄之面積（含共同使用
  部分之3336建號之面積3104.23㎡〈扣除地下二層302.84㎡後
  之面積〉）如下（重建後系爭建物登記謄本，原法院卷(一)86-
  90頁）：
1.壬○○部分：142.6平方公尺（43.14坪）【計算式：95.08㎡
   (室內)+14.93㎡ (陽台)+ 32.59㎡(3104.23㎡×權利範圍105
   /10000)=142.6㎡，142.6㎡×0.3025=43.14坪】。
2.癸○○部分：141.33平方公尺（42.75坪）【計算式：97.62㎡
   (室內)+11.12 ㎡ (陽台)+32.59 ㎡ (3104.23㎡×權利範圍
   105/10000)=141.33㎡，141.33㎡×0.3025=42.75坪】。
3.辛○○部分：141.33平方公尺（42.75坪）【計算式：97.62㎡
   (室內)+11.12 ㎡ (陽台)+32.59 ㎡ (3104.23㎡×權利範圍
   105/10000)=141.33㎡，141.33㎡×0.3025=42.75坪】。
4.甲○○部分：140.09平方公尺 (42.38坪)【計算式：97.62㎡
   (室內)+11.12 ㎡ (陽台)+31.35 ㎡（3104.23㎡×權利範圍
   101/10000)=140.09㎡，140.09㎡×0.3025=42.38坪】。
5.子○○○部分：141.33平方公尺（42.75坪）【計算式：97.62
  ㎡(室內)+11.12㎡ (陽台)+32.59 ㎡（3104.23㎡×權利範圍
  105/10000)=141.33㎡，141.33㎡×0.3025=42.75坪】。
(十一)千誠公司簽發合計10,516,990元之5紙履約保證金支票, 幸福
  社區A棟管委會已於系爭工程完工驗收後，返還千誠公司（兩
  造不爭，本院卷(一)77頁）。
五本件爭點及本院判斷
  查，訴外人幸福社區A棟管委會於89年1月25日與今大公司簽訂
  系爭工程總約，而壬○○等5人另就個別所有，門牌號碼臺北
  縣淡水鎮○○路185巷22號1至5樓房屋，於89年2月16日分別與
  今大公司簽訂系爭住戶簡約，由今大公司承攬系爭重建工程，
  嗣千誠公司於90年11月15日概括承受今大公司與訴外人幸福社
  區A棟管委會之工程總約、及壬○○等5人與今大公司間之住戶
  簡約等債權債務關係，為兩造所不爭（如上述不爭事實(一)）。
  而壬○○等5人主張千誠公司承攬系爭重建工程有逾期完工及
  重建後登錄面積減少之應負損害賠償義務之情事，則為千誠公
  司所否認，此乃本件兩造爭點之所在。茲分敘如下：
(一)系爭重建工程有無逾期完工之爭點
1.系爭重建工程何時開工？
  查，系爭重建工程申報開工日期為90年5月30日，有臺北縣政
  府93年12月2日北府工施日第0000000000號覆函在卷足稽（見
  原法院卷(一)192頁）。又臺北縣政府工務局於90年3月27日以幸
  福社區A棟管委會、幸福社區A棟重建委員會為起造人，核發之
  90淡建字第096號建造執照固載明：「開工日期：領照後陸個
  月內開工」（如上述不爭事實(五)），惟此乃依建築法第54條第
  1項規定：「起造人自領得建造執照或雜項執照之日起，應於
  六個月內開工．．．。」所為之註記，且觀諸同條第2項規定
  ：「起造人因故不能於前項期限內開工時，應敘明原因，申請
  展期一次，期限為三個月。未依規定申請展期，或已逾展期期
  限仍未開工者，其建造執照或雜項執照自規定得展期之期限屆
  滿之日起，失其效力。」，可知上述六個月期限乃規範起造人
  應於申請許可建造執照後開工之有效期限，以避免起造人濫行
  申請建造執照，係屬建築行政管理之規定，尚難以此期限遽認
  為本件系爭重建工程之開工日。千誠公司雖主張其實際開工日
  為90年11月20日，且其係於90年11月15日始概括承受今大公司
  與幸福社區A棟管委會所定各項合約，故應以90年11月20日為
  開工日期云云，並提出工程日報表為憑（見原法院卷(二)26頁）
  。惟該工程日報表內容乃千誠公司概括承受系爭重建工程後由
  其工地人員記載，僅能證明千誠公司於90年11月15日概括承受
  系爭重建工程後之進場施工日期，而非今大公司就系爭重建工
  程實際之開工日期。又千誠公司並未舉證證明其於概括承受系
  爭重建工程之契約地位（承攬人）時，曾與幸福社區A棟管委
  會或各住戶另行約定開工日期之事實，且建造執照上亦載明「
  變更概要」為：「本案准予變更承造人為千誠營造工程股份有
  限公司，其餘不變」（見原法院卷(一)78頁），足證幸福社區A
  棟管委會並未與千誠公司另行磋商工期，是本件工期自應以今
  大公司依建造執照申報之開工日期定之。而今大公司申報之開
  工日既為90年5月30日，如上述。故本件系爭重建工程之施工
  期間自應從該日起算。
2.系爭重建工程之工期為何？
(1)依系爭工程總約及住戶簡約之第5條約定，系爭重建工程之工
  期為240日曆天，如遇有二次施工，另加80日曆天，為兩造所
  不爭（如上述不爭事實(二)、(三)）。又淡水鎮幸福社區原為工業
  住宅，重建時不能隔間作住宅使用，管委會及住戶遂於240天
  之工期外，另針對所謂各住戶之內部隔間、水電配置、陽台外
  推等各住戶區分所有範圍內之工程，約定另加80天工期，此即
  為上述工程總約及住戶簡約第5條所稱之二次施工，業據幸福
  社區A棟管委會前任主任委員寅○○、系爭重建工程設計及監
  造之建築師庚○○及辦理系爭重建工程代書業務之丑○○於本
  院證述明確（見本院卷(一)195、213頁、卷(二)131頁），並有幸
  福社區A棟管委會及全體住戶陳請依原貌之住宅隔間核發使用
  執照之92年5月21日陳情書在卷可參（見原法院卷(二)20-25頁）
  。幸福社區A棟管委會92年11月25日（92）幸福A字第92051號
  函（見本院卷(二)71頁）雖稱系爭重建工程無二次施工云云，惟
  依證人寅○○於本院證稱：該函旨在處理公共部分工程之驗收
  問題，並非在談工期等語（見本院卷(二)77頁反面），與上述二
  次施工乃指各住戶之內部隔間等工程顯然不同，是上開函文不
  足以證明系爭重建工程無二次施工之情事。又千誠公司已就壬
  ○○等5人所有建物施作內部隔間等工程，為壬○○等5人所不
  爭，是系爭重建工程之工期依約除240天外，自應再加80天。
(2)幸福社區A棟管委會於89年8月5日與今大公司合意追加地下室
  闢建停車位工程（如上述不爭事實(四)），惟在此之前，該會於
  同年月3日（89年）第13次會議即有「地下室停車場追加工程
  之工期，以三個月為原則，但仍請今大公司再依據相關資料仔
  細經算工期」之決議，追加地下室闢建停車位工程後，在90年
  9月21日第2屆第7次會議決議追加之工期為4個月（即120天）
  ，業經證人庚○○、寅○○到庭證述屬實（見本院卷(一)210頁
  反面、卷(二)76頁反面），並有幸福社區A棟管委會各該次會議
  紀錄在卷足按（見本院卷(一)216-224頁）。壬○○等5人雖以上
  述90年9月21日管委會會議決議第7項所載第一階段320天工期
  ，與原工期240天，加上二次施工之80天，合計320天相符合，
  主張：追加地下二層工程之工期係80天，至於第二階段4個月
  工期，係取得使用執照後之工期，與追加地下二層工程之工期
  無涉云云。惟依證人寅○○證稱：「（為何該次會議記錄提到
  第二階段是完工4個月內，如何解釋該4個月是屬於地下室停車
  位的追加工程工期？）我們訂的總約是240天加二次施工的80
  天合計320天，委員會委員希望不要動到總約，所以後來的4個
  月放到二次施工內。」、「（依90年9月21日會議決議第7點，
  工期第二階段自取得使用執照後至完工為4個月，取得使用執
  照怎麼還會有地下室追加工程？）委員會認為整個工期不要變
  動，但切割為二個階段，第一階段工期比較短，第二階段工期
  時間比較長，因為二次施工每戶的情形不同，工期會比較長。
  」、「（地下室施工時，還沒有取得使用執照，為何會議記錄
  寫第一階段是自開工到申請使用執照止320天，第二階段是從
  使用執照取得到完工為4個月？）我們希望不要動到總約，把
  增加的4個月放在第二階段，只要320天加4個月的工期不超過
  就可以。」等語（見本院卷(二)76頁反面、77頁），此與320 天
  乃今大公司與幸福社區A棟管委會訂立系爭工程總約，及與壬
  ○○等5人訂立系爭住戶簡約時所約定之工期，而地下二層工
  程乃系爭工程總約、住戶簡約訂立後所追加工程，其工期應另
  計之常情相符。嗣今大公司雖未依上揭90年9月21日幸福社區A
  棟管委會會議決議，與幸福社區A棟管委會或壬○○等5人就追
  加之4個月工期增訂於系爭工程總約、住戶簡約之中，惟幸福
  社區A棟管委會就系爭重建工程既經其社區各住戶（含壬○○
  等5人在內）授權在案（見系爭工程總約前言，如上述不爭事
  實(二)），此一修正決議，自有變更合約工期約定之效力。縱認
  90年9月21日幸福A棟管委會決議並無變更系爭重建工程工期之
  效力，千誠公司亦已完成此項追加工程之施作，且依系爭總約
  、住戶簡約第5條約定，監造建築師有核定工期之權限，而建
  築師庚○○於原法院已證稱「A棟地下室比E棟大一點，工期應
  該長一點」等語，參酌同社區E棟之追加工程合約（工期為4個
  月），地下第二層停車場追加工程亦應至少比照追加4個月工
  期，始為合理。
(3)綜上所述，系爭重建工程原定工期240日曆天，加上「二次施
  工」之80日曆天，再加計地下二層停車場之追加工程之120日
  曆天，全部工期總計應為440日曆天。
3.千誠公司有無逾期完工？
  查，系爭重建工程開工日期為90年5月30日，完工日期為92年3
  月1日，如上述，共經640日（90年度：自90年5月30日至90年
  12月31日，共計216天；91年度共計365天；92年度：自92年1
  月1日至92年2月28日，共計59天)，扣除應休假之國定假日、
  民俗節日、星期例假日201日後，千誠公司實際工作天數為439
  日，有90、91、92年度之政府行政機關辦公日曆表及假期處理
  一覽表可按（見原法院卷(一)181-186頁、卷(二)5頁），未逾全部
  工期之440天。又依系爭工程總約及住戶簡約第5條第5款之約
  定，應以監造建築師所核定之工期，作為判斷是否逾期完工之
  標準，而系爭重建工程經監造建築師庚○○核定後並未逾期，
  亦經證人寅○○、庚○○證述在卷（見本院卷(一)195頁反面、
  212、213頁）。雖證人庚○○於原法院證稱：「本件兩造都沒
  有對我提出延長工期的要求」、「我沒有認定（工程是否逾期
  ），而且我覺得也很難認定，我認為我不需要也沒有辦法負認
  定之責」等語（見原法院卷(二)117頁），惟依證人庚○○於本
  院證稱：「（證人在原審證稱沒有參加地下室計算工程會議，
  並說他們沒有對你提出延長工期的要求？）他們沒有對我提出
  延長工期的要求，他們在約定的時間內完成，我認定也是如此
  。」、「（為何在原審說沒有認定？）因為牽涉到延長工期的
  字眼，真的沒有延長工期。」等語（見本院卷(一)213頁），是
  其於原法院乃就系爭重建工程有無延長工期所為之證言，尚難
  遽認證人庚○○未核定系爭重建工程之工期。因此，壬○○等
  5人主張千誠公司逾期完工日數為119天云云，尚無可採。
(二)重建後建物登錄面積減少之爭點
1.承攬營造商（今大公司、千誠公司）有無可歸責之事由？
(1)查，系爭重建工程之建造執照及使用執照（見原法院卷(一)77-
  80頁），建築地點均載明「台北縣淡水鎮○○段763、766 、
  770-1、772、773、774、775、776、777、778、771號等11筆
  」，且建造執照上並加註「放樣前應先鑑界」，而今大公司或
  千誠公司乃營造公司，當有注意各種狀況及建築法令規定，以
  確保定作人權利之專業能力及義務，是千誠公司於施作系爭重
  建工程時自應注意及此。雖建造執照之起造人為幸福社區A棟
  管委會、重建委員會，然實際建造者乃營造廠商即千誠公司，
  此觀千誠公司前負責人吳慶彬即係以幸福社區A棟管委會之代
  理人身分於90年11月2日就「淡水鎮○○段763、766、776、77
  7號」之基地四界土地，提出鑑界之複丈申請自明，有複丈申
  請書可稽（見本院卷(二)68、69頁）。又依千誠公司所提之90年
  1月2、3、4、9、10日工程日報表（見本院卷(二)185、186、205
  -209頁）觀之，其中2、3日報表雖有記載放樣，惟出工之放樣
  工人數均為0，另4日報表則載放樣至鋼板樁上，工地指示依舊
  建物為基準，而9、10日則確認僅就763、766號土地進行鑑界
  ，而不及於776、777號土地，足見千誠公司不僅未於放樣前鑑
  界，且放樣亦未確實，事後所為鑑界更未就基地四界（即763
  、766、776、777號土地）為之，難認其已盡承攬人之注意義
  務。
(2)千誠公司建造完成之陳福建等5人所有系爭建物因部分基地越
  界坐落相鄰之776-1及777-1號土地，致越界建築之面積無法登
  記為陳福建等5人所有，為兩造所不爭，並有重建後之建物測
  量成果圖及建物登記謄本可按（見原法院卷(一)81-90頁）。依
  證人寅○○於本院證稱：「重建完成要申請使用執照時，縣政
  府勘查地界，說有建築線越線的問題，我就進行了解，發現86
  年時，縣政府透過都市更新就把10位住戶的基地變更為8米道
  路用地，縣政府因此不發使用執照給我們，我去找台北縣政府
  召開協調會，縣政府找營造廠、住戶、地政事務所、建築師在
  縣政府召開協調會，縣政府吳主秘認為我們是921災民，希望
  我們早點重回家園，程序上有些疏失，認為縣府工務局、地政
  事務所、建築師、10位住戶、營造廠都有責任，如果10位住戶
  早點發現，變更設計就不會有這個問題。」等語（見本院卷(一)
  194頁）。又千誠公司於施作系爭重建工程前所為放樣、鑑界
  ，均未確實，如上述。且千誠公司鑑界時僅申請「以切結書並
  交付樁位資料自行辦理樁位測量」，亦有臺北縣政府92年6月5
  日北府工施字第0920326842號函所附研商會議紀錄附卷足稽（
  見原法院卷(一)140-144頁），千誠公司如不出具切結書，而配
  合拆除圍籬後，交由地政事務所實際測量，應能測出越界之道
  路位置，進而退縮建築線或交由建築師修正原設計圖，當不致
  發生越界建築情事。再參以壬○○等5人因系爭建物越界建築
  之面積無法登記為渠等所有，請求臺北縣政府及臺北縣淡水地
  政事務所國家賠償，臺北縣政府以：「應係承造人未履行鑑界
  手續以致越界建築．．．本案承造人及監造人未按時申報勘驗
  ，違反建築法第五十六條規定，本府已依同法第八十七條規定
  處以罰鍰並令補辦程序在案，且本案係本府巡查查獲先行動工
  行為」為由，認定系爭建物越界建築係承造人即千誠公司未履
  行鑑界手續所致，而拒絕國家賠償在案，此觀臺北縣政府93
  法賠字第24號拒絕賠償理由書即明，板橋地院並以95年度重國
  字第1號民事判決認定，系爭越界建築，係因申請鑑界之申請
  人即千誠公司未配合拆除圍籬，未依規定鑑界及放樣勘驗所致
  ，駁回壬○○等5人國家賠償請求確定在案。由上益徵千誠公
  司未確實完成放樣、確認界址與壬○○等5人所有系爭建物越
  界建築間有因果關係，且係可歸責千誠公司之事由所致。千誠
  公司雖辯以：重建前之原建物，部分本即坐落於道路用地，逾
  越樁位補建後新建築線之情形早已存在，且系爭重建工程屬九
  二一重建工程，持原地原貌重建之原則，沿用原執照內建築線
  指示提出申請，承辦單位亦未查明有樁位補建致生新舊建築線
  不同之情形，則伊在原地依重建前原建物之舊有鋼版位置構築
  施作之結果，必然產生逾越建築線之情形，故重建後壬○○等
  5人分得建物面積，因部分基地逾越建築線坐落於道路用地，
  而無法辦理保存登記，致登記面積短少，不可歸責伊云云。惟
  系爭重建工程係依規定申請建造執照，業據建築師庚○○到庭
  證述明確，已與921震災災區建築管理簡化規定第3點：「免請
  領建照執照及雜項執照」之規定不符，且新領建照執照記載建
  築基地之新地號，已排除776-1、777-1號二筆道路用地，與重
  建前不同，難認係依原地原貌重建原則施工。千誠公司未依90
  年3月27日核發之建造執照鑑界、放樣施工，逕依原地原貌重
  建原則施工，致系爭建物越界建築，如上述。千誠公司上揭所
  辯係不可歸責於己云云，尚非足取。
(3)雖證人寅○○於本院證稱：「如果10位住戶早點發現，變更設
  計就不會有這個問題。」等語，如上述。惟其亦證稱：「（
  10住戶的土地在921之前就有登記為道路用地，證人代表住戶
  簽訂工程總約時是否知道？）不知道，所以我們才會在工程總
  約寫按照原址原貌重建。」、「（申請建築執照時為何基地上
  只有11筆土地，不包含道路用地的777之1及776之1地號？）社
  區有幾筆土地只有幾個人知道，只有代書丑○○及建築師知道
  ，包括我在內都不知道，管委會也不知道。」等語，而千誠公
  司等亦未舉證證明壬○○等5人於其施作過程中有何具體指示
  ，自難認上述越界建築情事係因陳福建等5人指示所致。因此
  ，千誠公司依民法第496條規定，抗辯其毋庸負責云云，同無
  可採。
2.上述越界建築情事是否屬自始客觀不能之情形？
  查，重建前系爭建物雖有部分坐落於道路用地上，惟系爭建物
  坐落臺北縣淡水鎮○○路185巷與187巷之間，乃四面均臨馬路
  之基地，其基地面積2988.81平方公尺，而建物所在基層面積
  僅2013.42平方公尺，此有臺北縣政府95年8月24日北府工施字
  第0950617938 號函暨所附90淡建096號之建照執照存根影本及
  建造申請書、基地位置圖、建築線指定圖在卷可參（見本院卷
  (二)115-126頁）。是千誠公司如由地政事務所引測，水平投影
  在基地內調整坐落之位置，系爭建物重建前後所登記之面積應
  會相同，而不致有短少情形。縱上述調整後之坐落位置，將因
  基地面積減少致影響建築面積之建蔽率，惟參以證人寅○○、
  庚○○於本院證述：當時乃九二一災後重建之特殊情況，幸福
  社區A棟追加地下室二層，經內政部營建署准以不計容積方式
  增闢停車空間等語（見本院卷(一)194頁反面、210頁反面），並
  有幸福社區A棟管委會及全體住戶陳情書在卷可參（見原法院
  卷(二)20-25頁），是幸福社區A棟管委會亦可循同一模式，經主
  管機關准予不計建蔽率而變更原坐落位置，非無可能。因此，
  千誠公司抗辯系爭住戶簡約第2條第3項及第3條第3項約定之給
  付為自始客觀不能而無效云云，尚非可採。
3.壬○○等5人所有重建後之建物面積減少之計算基準為何？
(1)千誠公司、今大公司於原法院係對壬○○等5人分得建物，重
  建後有無法登記之情形及無法登記面積乙節固不爭執，惟對於
  壬○○等5人主張以住戶簡約第2條第2項之約定面積與重建後
  之登記面積之比較，為違約金之計算基礎，則有爭執，此觀原
  法院94年9月14日言詞辯論筆錄協議簡化爭點第2點，仍載有「
  被告（即千誠公司等）是否因建物登記面積短少而應依住戶簡
  約第3條第3項、民法第494、495條負連帶給付扣減工程款之損
  害賠償責任」即明。壬○○等5人雖以千誠公司等於原審已同
  意於二審不提新攻擊防禦方法，且千誠公司、今大公司訴訟代
  理人廖明珊、柯志明亦於本院94年12月28日第一次準備程序期
  日，表示對本院整理之事實經過 (含伊等短少面積之坪數)不
  爭執，主張：有關短少面積之計算，千誠公司不得再主張應以
  重建前、後建物謄本登記之面積及共同使用權利範圍之比較為
  系爭建物面積短少之計算基礎云云。惟依系爭工程總約第2條
  第2項及住戶簡約第3條第3項約定，係以「重建前、後建物謄
  本登錄之面積及共同使用之權利範圍」比較後作為計算之基礎
  ，原法院逕以住戶簡約第2條第2項之約定面積作為計算違約金
  之基礎，已有未合，且此契約適用上之爭議，乃兩造於原法院
  爭執所在，並非屬新攻擊或防禦方法，自不受民事訴訟法第
  447條規定之限制。況依壬○○5人等於本院所提「重建前建物
  謄本」之記載，壬○○及辛○○所有之房屋登錄全部面積（門
  牌號碼分別為22號1樓、3樓），與其個別簽訂之住戶簡約第2
  條第2項約定之面積顯有不符（壬○○重建前建物謄本面積為
  45.29坪，簡約卻載為51.06坪；辛○○重建前建物謄本面積為
  44.99坪，簡約則載為50.76坪），如再與「重建後建物謄本」
  所載相較，其短少之面積，亦與壬○○等5人主張不符，如仍
  不許千誠公司提出此一主張，顯然有失公平。因此，依民訴訟
  法第447條第1項第3款、第6款規定，千誠公司自得就系爭工程
  總約及住戶簡約所約定「登記面積短少之計算基礎」再為爭執
  ，合先敘明。
(2)查，依工程總約第2條第2項及住戶簡約第2條第3項約定：「重
  建後各住戶所領建築改良物所有權狀上所登錄之面積，不得小
  於台北縣淡水地政事務所所核發前述門號建物登記謄本所登錄
  面積，區分所有建築物共同使用部分所登錄之權利範圍，亦不
  得小於原謄本登錄之權利範圍」，故有關重建後登記面積短少
  之計算基礎，應以重建前、後建物於地政事務所登記之區分所
  有部分面積及共同使用權利範圍為比較。雖系爭住戶簡約第2
  條第2項記載面積為壬○○51.06坪，癸○○、辛○○、甲○○
  、子○○○均為50.76坪，然其中壬○○、辛○○所載面積均
  超出原建物謄本登錄之面積，為兩造所不爭。若當事人於締約
  時，確有真意欲以住戶簡約第2條第2項約定面積，作為重建後
  登記面積短少之計算基礎，依常理住戶簡約第2條第3項即應為
  相應之修正。惟壬○○等5人與今大公司簽立系爭住戶簡約時
  ，並未因系爭住戶簡約第2條第2項約定，而修改同條第3項之
  計算基準。且依系爭住戶簡約第3條約定：「本戶每坪造價計
  新台幣肆萬陸仟伍佰元整，依據甲方（即壬○○等5人）提供
  謄本所登錄之總面積及權利範圍換算成『坪』數後核算之。」
  （第1項）、「本戶之總工程造價為（壬○○部分為2,374,483
  元、癸○○、辛○○、子○○○部分均為2,360,417元、甲○
  ○部分為2,344,396元。）」（第2項），可知上開工程款總價
  乃以第2條第2項約定之面積按每坪46,500元計算而來。是千誠
  公司抗辯：系爭住戶簡約第2條第2項約定之面積，僅係工程造
  價計算之基準，並非系爭建物面積短少之計算基礎等語，尚非
  全然可信。因此，陳福建等5人主張依系爭住戶簡約第2條第2
  項之約定面積與重建後之登記面積之比較為系爭建物面積短少
  之計算基礎，尚無可採。
(3)另幸福社區A棟地下第二層停車場，乃今大公司與幸福社區A棟
  管委會、陳福建等5人簽訂系爭工程總約、住戶簡約後所追加
  之工程，如上述。且幸福社區A棟建物於重建前僅有地下一層
  ，為兩造所不爭，是重建後地下第二層所增加之面積302.84平
  方公尺，既未在重建前地政事務所登錄面積之範圍內，即無面
  積減少之問題，應不在依系爭工程總約第2條第2項及住戶簡約
  第2條第3項約定計算系爭建物面積短少之基礎內。千誠公司抗
  辯陳福建等5人就此共同使用部分取得之權利範圍應列入計算
  基礎云云，尚無可採。
(4)綜上所述，千誠公司施作之系爭重建工程，將陳福建等5人所
  有之房屋越界建築致占用鄰地，而經地政機關於建物登記謄本
  上登載：「本建物虛線部分占用部分鄰地（竹圍段777-1地號
  ）未計算建物面積」，致陳福建等5人建物登記面積減少，其
  減少情形計算如下（重建前後登記面積請參見前揭不爭事實(八)
  、(九)）：
壬○○部分：其所有建物即門牌號碼臺北縣淡水鎮○○路185
  巷22號1樓房屋重建前登錄面積為45.29坪，重建後之登記面積
  則為43.14坪，短少面積2.15坪。
癸○○部分：其所有建物即門牌號碼同上號2樓房屋，重建前
  登錄面積為50.76坪，重建後之登記面積則為42.75坪，短少面
  積8.01坪。
辛○○部分：其所有建物即門牌號碼同上號3樓房屋，重建前
  登錄面積為44.99坪，重建後之登記面積為42.75坪，短少面積
  2.24坪。
甲○○部分：其所有建物即門牌號碼同上號4樓房屋，重建前
  登錄面積為50.42坪，重建後之登記面積為42.38坪，短少面積
  8.04坪。
子○○○部分：其所有建物即門牌號碼同上號5樓房屋，重建
  前登錄面積為50.76坪，重建後之登記面積為42.75坪，短少面
  積8.01坪。
4.壬○○等5人得請求千誠公司賠償之金額為何？
(1)查，住戶簡約第3條第3項約定：「重建後如登錄之面積及權利
  範圍小於原登錄面積百分之一以內者不罰，如小於百分之二（
  含）以上者，以每坪市價300,000元扣減工程款。」，故千誠
  公司自應依住戶簡約第3條第3項之約定，負扣減工程款之損害
  賠償責任。又系爭住戶簡約第3條第3項約定以每坪300,000元
  扣減工程款，遠高於同條第1項約定之每坪工程造價46,500元
  ，乃以房屋買賣之市價為準，核其性質應屬損害總額預定之違
  約金。因其約定係以買賣市價為依據，且千誠公司為營造商，
  乃居於社會上經濟之強勢地位，且以壬○○等5人所有之建物
  面積登記之不完整，致喪失通常之交易價值，足認系爭住戶簡
  約第3條第3項約定以短少面積每坪300,000元計算之違約金，
  並未過高。
(2)準此，壬○○等5人得請求千誠公司給付之金額計算如下：
壬○○為510,000元【計算式：300,000元×（減少面積2.15坪
  －《原登錄面積45.29坪×1%》=1.70坪）=510,000元】。
癸○○為2,250,000元【計算式：300,000元×（減少面積8.01
  坪－《原登錄面積50.76坪×1%》=7.50坪）=2,250,000元】。
辛○○為537,000元【計算式：300,000元×（減少面積2.24坪
  －《原登錄面積44.99坪×1%》=1.79坪）=537,000元】。
甲○○為2,262,000元【計算式：300,000元×（減少面積8.04
  坪－《原登錄面積50.42坪×1%》=7.54坪）=2,262,000元】。
子○○○為2,250,000元【計算式：300,000元×（減少面積8.
  01坪－《原登錄面積50.76坪×1%》=7.50坪）=2,250,000元】
  。
5.千誠公司依民法第217條規定主張過失相抵，是否有理由？
  按損害之發生或擴大，被害人或其代理人或使用人與有過失者
  ，法院得減輕賠償金額，或免除之，為民法第217條第1項及第
  3項所明定，其立法目的在於平衡被害人與加害人之賠償責任
  ，即於被害人本身，或其代理人或使用人對於損害之發生或擴
  大與有過失時，由法院斟酌情形，減輕或免除加害人之賠償金
  額，以免失諸過苛。因之不論加害人之行為係故意或過失，僅
  須被害人或其代理人或使用人就損害之發生或擴大，有應負責
  之事由，不問其係出於故意或過失，基於衡平原則及誠實信用
  原則，即有該法條所定過失相抵原則之適用，最高法院93年度
  台上字第1899號民事裁判要旨可資參酌。查，壬○○等5人未
  將其房屋坐落基地於重建前已因都市○○○○○道路用地，而
  為淡水鎮公所公告逕為分割登記乙情，在重建之初，預先告知
  管委會及建築師，以致建築師逕行援用舊建築線指定圖等圖說
  申辦建照，交由千誠公司進行施作，致壬○○等5人個別所有
  之房屋部分面積無法登記，自有過失。又壬○○等5人授權管
  委會委任之建築師庚○○於本院證稱：「縣政府為了這件事由
  副縣長召開了跨城鄉局、地政局、建管課的會議，釐清新建築
  線為何跑到建築基地內，希望找到原因，這裡面有歷史的包袱
  ，有重測的問題，有測量系統的誤差，認為建築執照沒有按新
  建築線設計，在重建過程中好像是製造了問題，如果建築師、
  建管單位再細心一點，就可以避免這個問題發生。」等語（見
  本院卷(一)211頁反面），是其對於完工後建物部份面積坐落於
  777-1號土地而無法登記之結果，亦自承有疏失，壬○○等5人
  應承擔受其委任之建築師之過失。千誠公司抗辯壬○○等5人
  與有過失，應予過失相抵，尚非全然無據。本院審酌壬○○等
  5人於重建之初，未能預先告知管委會及建築師，以致建築師
  逕行援用舊建築線指定圖等圖說申辦建照，交由千誠公司進行
  施作，而渠等授權管委會委任之建築師復疏未查對重建前之基
  地地號之變異，致未發現原有建築線已有變更，與千誠公司未
  確實放樣、鑑界，同為越界建築發生之原因，故兩造之過失責
  任比例，應各為2分之1。從而，千誠公司負賠償責任之範圍，
  應依上開比例核減2分之1後，壬○○等5人得請求賠償之金額
  分別為：壬○○255,000元、癸○○1,125,000元、辛○○26
  8,500元、甲○○1,136,000元、子○○○1,125,000元。
六按數人負同一債務，明示對於債權人各負全部給付之責任者，
  為連帶債務，無前項之明示時，連帶債務之成立，以法律有規
  定者為限，民法第272條定有明文。次按保證人於債權人未就
  主債務人之財產強制執行而無效果前，對於債權人得拒絕清償
  ，同法第745條亦有明文規定。查，今大公司為千誠公司之連
  帶保證人，而欽成公司則僅擔任保證人，乃兩造所不爭執（如
  上述不爭事實(一)）。因此，今大公司就千誠公司應賠償壬○○
  等5人之上揭金額自應負連帶之責。又欽成公司依民法第745條
  規定，於壬○○等5人對千誠公司之財產強制執行無效果時，
  始負清償之責。是壬○○等5人請求欽成公司於渠等對千誠公
  司、今大公司之財產強制執行無效果時，負給付之責，於法有
  據。
七綜上，壬○○等5人於請求千誠公司、今大公司連帶給付壬○
  ○255,000元、癸○○1,125,000元、辛○○268,500元、甲○
  ○1,136,000元、子○○○1,125,000元，及均自起訴狀繕本送
  達翌日即93年5月5日起至清償日止，按年息5%計算之利息；及
  如對千誠公司、今大公司財產強制執行無效果時，應由欽成公
  司給付之範圍內，為有理由。壬○○等5人逾上開範圍之請求
  ，則屬無據。原判決就癸○○、甲○○、子○○○部分，僅命
  千誠公司、今大公司連帶給付給付癸○○1,058,033元、甲○
  ○1,059,021元、子○○○1,058,033元之本息，尚有不足。原
  審就上開應予准許金額中癸○○66,967元（即1,125,000－1,0
  58,033）、甲○○76,979元（即1,136,000－1,059,021）、子
  ○○○66,967元（即1,125,000－1,058,033）之本息部分，所
  為癸○○、甲○○、子○○○敗訴判決及駁回假執行之聲請，
  尚有未洽。癸○○、甲○○、子○○○上訴論旨指摘原判決此
  部分不當，求予廢棄改判，為有理由，爰廢棄改判如主文第二
  項、第三項所示，並依聲請為附條件之准、免假執行之宣告。
  又原審就壬○○等5人請求超過上開應准許部分，為千誠公司
  、今大公司、欽成公司敗訴判決，並為假執行之宣告，亦有未
  洽。千誠公司等上訴意旨就此部分指摘原判決不當，求予廢棄
  改判，為有理由，爰廢棄改判如主文第四項所示。至原審就壬
  ○○等5人上開應准許部分，判命千誠公司、今大公司連帶如
  數給付，並命欽成公司於壬○○等5人對千誠公司、今大公司
  財產強制執行無效果時，負給付之責，及就壬○○等5人之請
  求不應准許部分，所為渠等敗訴判決，並駁回其假執行之聲請
  ，經核並無違誤。兩造各就其敗訴部分上訴，指摘原判決不當
  ，求予廢棄改判，均為無理由，應駁回其上訴。又壬○○、癸
  ○○、辛○○、甲○○、子○○○於本院將逾期完工之違約金
  部分各擴張請求19,990元及自96年1月4日起算之遲延利息，亦
  屬無據，不應准許，渠等此部分假執行之聲請，亦因訴之駁回
  而失所附麗，應併予駁回。
八本件法律關係已經明確，兩造其餘主張及舉證，無礙本院判斷
  ，爰不再一一論述，附此敘明。
九據上論結，本件癸○○、甲○○、子○○○、千誠公司、今大
  公司、欽成公司之上訴各為一部有理由，一部無理由；壬○○
  、辛○○之上訴及壬○○、癸○○、辛○○、甲○○、子○○
  ○之擴張之訴均為無理由。爰依民事訴訟法第450條、第449條
  第1項、第79條、第85條第2項、第463條、第390條第2項、第
  392條，判決如主文。
中　　華　　民　　國　　96　　年　　8 　　月　　21　　日
　　　　　　　　　  民事第九庭
                      　審判長法　官  黃熙嫣
　　　　　　　　　　          法　官  呂太郎
　　　　　　　　　　          法　官  楊力進
正本係照原本作成。
如不服本判決，應於收受送達後20日內向本院提出上訴書狀，其
未表明上訴理由者，應於提出上訴後20日內向本院補提理由書狀
（均須按他造當事人之人數附繕本）上訴時應提出委任律師或具
有律師資格之人之委任狀；委任有律師資格者，另應附具律師資
格證書及釋明委任人與受任人有民事訴訟法第466條之1第1項但
書或第2項（詳附註）所定關係之釋明文書影本。
中　　華　　民　　國　　96　　年　　8 　　月　　27　　日
　　　　　　　　　　　　　　　書記官  蕭進忠
附註：
民事訴訟法第466條之1（第1項、第2項）：
對於第二審判決上訴，上訴人應委任律師為訴訟代理人。但上訴
人或其他法定代理人具有律師資格者，不在此限。
上訴人之配偶、三親等內之血親、二親等內之姻親，或上訴人為
法人、中央或地方機關時，其所屬專任人員具有律師資格並經法
院認為適當者，亦得為第三審訴訟代理人。
